【裁判字號】    96,簡上,324
【裁判日期】    970526
【裁判案由】    清償債務
【裁判全文】
臺灣臺中地方法院民事判決  96年度簡上字第324號
上  訴  人  第一商業銀行股份有限公司
法定代理人  乙○○
訴訟代理人  丙○○
            甲○○
被上訴人    泰睦股份有限公司
法定代理人  丁○○
上列當事人間請求清償債務事件，上訴人對於民國96年10月23日
本院臺中簡易庭96年度中簡字第5973號第一審簡易判決提起上訴
，本院判決如下：
    主      文
原判決廢棄，發回本院臺中簡易庭。
    理      由
一、按第一審之訴訟程序有重大之瑕疵者，第二審法院得廢棄原
    判決，而將該事件發回原法院。但以因維持審級制度認為必
    要時為限。民事訴訟法第451條第1項定有明文。此項規定，
    依同法第436條之1第3項規定，於簡易訴訟程序事件之第二
    審上訴程序準用之。
二、本件上訴人起訴主張：其前曾聲請本院執行處，就訴外人謝
    靜輝任職於被上訴人公司之每月應領薪津債權在3分之1範圍
    內予以假扣押，被上訴人對該扣押命令並未提出異議，嗣經
    上訴人取得終局執行名義後，聲請本院執行處調假扣押卷繼
    續執行，並經發收取命令交由上訴人收取。詎被上訴人卻就
    上開收取命令，以「債務人謝靜輝在95年6月～96年2月確為
    第三人（即被上訴人）之員工，但在95年6月間接獲貴院之
    執行命令後，囑第三人暫勿扣款，他（即謝靜輝）要與債權
    人（即上訴人）協議，直到96年2月債權兩方多次協調失敗
    ，債務人即刻離職，第三人從未扣押債務人之薪資」為由聲
    明異議，拒絕上訴人收取，被上訴人聲明異議不實，為此訴
    請被上訴人給付上訴人新台幣（下同）150,000元。
三、原審判決以：執行法院所發之收取命令與移轉命令不同。前
    者債權人僅取得以自己名義向第三人收取金錢債權之收取權
    ，債務人僅喪失其收取權，而未喪失其債權。後者債務人對
    於第三人之金錢債權已移轉於債權人，債務人即喪失其債權
    （參最高法院63年度台上字第1966號判例、77年度台上字第
    1132號判決意旨）。是債權人取得收取命令後，如第三人不
    承認債務人之債權存在，向執行法院聲明異議，而債權人認
    為此項聲明不實而提起訴訟時，僅得代位債務人行使其對於
    第三人之權利而已，尚不得逕行請求第三人直接對自己為給
    付，本件上訴人逕行請求被上訴人直接對自己為給付，依其
    所訴之事實，在法律上顯無理由，爰依民事訴訟法第249條
    第2項規定，不經言詞辯論，逕以判決駁回等語。
四、經查：
    (一)按債權人依強制執行法第120條規定對異議之第三人提起
      訴訟，此訴訟之性質若何，當視執行法院已否發收取命令
      為斷，如已發收取命令時，債權人無庸依民法代位之手續
      ，得以自己名義以異議之第三人為相對人，按一般規定提
      起給付之訴，未發收取命令之前，只能提起確認之訴（臺
      灣高等法院暨所屬法院66年度法律座談會民事執行類第24
      號提案結論參照）。
    (二)收取訴訟係指執行債權人，因第三債務人於接到法院之執
      行命令，不承認債務人之債權或其他財產權之存在或數額
      有爭議，於法定期限內以書面聲明異議，債權人認為其聲
      明不實，為期對第三人強制執行，故基於法院之收取命令
      、支付轉給命令或交付命令等換價命令，以自己名義為原
      告，對第三人起訴，請求法院判命第三債務人為給付之訴
      訟（見張登科著強制執行法第466頁）。
    (三)本件上訴人於原審96年10月22日訊問時已陳述：「（法官
      問：你們為什麼要告被告？）被告聲明異議不實在，因為
      我們在95年6月份有對被告公司發扣押命令，被告沒有異
      議，後來我們取得終局執行名義去聲請執行，法院有另外
      發了收取命令，被告提出異議，執行處通知我們依法訴訟
      ，所以才提起本件訴訟」等語，足見上訴人提起之本件訴
      訟，乃依強制執行法第120條第2項規定之收取訴訟無誤。
      而本院執行處於96年8月25日對被上訴人所發之執行命令
      係收取命令（准予上訴人向被上訴人收取債務人謝靜輝於
      95年6月份起至96年2月份本院95年度執全助辰字第344、
      349號執行命令扣押之薪津），業經本院調取系爭執行卷
      查明屬實，依前所述，上訴人本於本院執行處已發收取命
      令，請求被上訴人逕對上訴人為給付，在法律上並非顯無
      理由。原審未查，逕以上訴人之請求顯無理由判決駁回，
      其訴訟程序自屬有重大之瑕疵，基此所為之判決，亦屬違
      背法令。而經本院行準備程序調查結果，被上訴人未依本
      院執行處95年度執全助辰字第344、349號執行命令扣押之
      第三人謝靜輝之薪津金額，已逾上訴人所請求之150,000
      元，因涉及上訴人行使擴張聲明之權利，為維持上訴人之
      審級利益，自有將本事件發回原審法院更為裁判之必要，
      爰依前揭法律規定，將原判決廢棄，發回原審法院即本院
      台中簡易庭重行審理，並不經言詞辯論逕為判決。
五、據上論結，本件上訴為有理由，依民事訴訟法第436條之1第
    3項、第451條第1項、第453條，判決如主文。
中    華    民    國    97    年    5    月    26     日
                  民事第二庭    審判長法  官  許秀芬
                                      法  官  林宗成
                                      法  官  王邁揚
上正本證明與原本無異。
不得上訴
中    華    民    國    97    年    5    月    26     日
                                      書記官


司法院資訊處製作；財團法人民間司法改革基金會備份。
